【裁判字號】    95,上更(二),257
【裁判日期】    951003
【裁判案由】    貪污治罪條例
【裁判全文】
臺灣高等法院高雄分院刑事判決     95年度上更(二）字第257號
上  訴  人
即  被  告  甲○○
選任辯護人  戴國石律師
上列上訴人因貪污治罪條例案件，不服臺灣高雄地方法院92年度
訴字第1289號中華民國92年7 月30日第一審判決（起訴案號：臺
灣高雄地方法院檢察署91年度偵字第1014號、第1726號），提起
上訴，經判決後由最高法院第二次發回更審，本院判決如下：
    主  文
原判決撤銷。
甲○○依據法令從事公務之人員，對於職務上之行為，收受賄賂
，處有期徒刑肆年，褫奪公權貳年。犯罪所得財物新臺幣貳萬元
應予追繳沒收；如全部或一部無法追繳時，以其財產抵償之。
    事  實
一、甲○○於行為時係行政院勞工委員會南區勞動檢查所（下稱
    南檢所）檢查員，負責危險性設備及機械之檢查，為依據法
    令從事於公務之人。民國86年底，甲○○職司移動式起動機
    暨升降機等機械設備檢查業務，適中國菱電股份有限公司（
    下稱中國菱電公司）承攬國登營造股份有限公司（下稱國登
    公司）承造國軍八一四醫院岡山分院（下稱國軍岡山醫院）
    建造工程之電梯裝設完工後，國軍岡山醫院於86年7 月14日
    向南檢所申請竣工檢查核發檢查合格證書時由甲○○承辦，
    甲○○認未檢具構造詳圖、材質證明書、核准設立函影本等
    文件，遂於86年7 月17日發函國軍岡山醫院應補送製造設施
    型式檢查合格證明及上開構造詳圖後始能受理檢查事宜，國
    軍岡山醫院遂於86年10月27日再檢送「製造設施型式檢查合
    格證明」、「核准設立函影本」、「構造詳圖及材質證明書
    」函請辦理檢查，甲○○收文後復於86年11月14日函覆國軍
    岡山醫院尚需補正「總圖、升降路、機械室、機坑含詳細尺
    寸之三面圖」、「鋼軌、型鋼」，如有疑問之處，請指派專
    人至本所洽詢等情，國軍岡山醫院復於86年12月22日補正「
    構造詳圖、材質證明書」等文件，甲○○即於87年1 月6 日
    發函國軍岡山醫院先行繳納規費，國軍岡山醫院於87年1 月
    20日繳交規費2,000 元後，甲○○即於87年2 月11日發函通
    知將於87年2 月17日派員前往檢驗，於檢驗後旋即於87年 2
    月26日發函給國軍岡山醫院謂檢查結果有如下缺失：「(一)機
    械室內未設照明設備；(二)機械室支持樑之支撐強度應重新計
    算及確認；(三)機房之維修檢查空間狹小，有安全顧慮；(四)所
    設機坑爬梯人員無法安全上下；(五)升降機出入口未有積載荷
    重標示；(六)圖面尺寸與實測不符；(七)雇主竣工檢查前之自動
    檢查紀錄與實測結果各項數據相差懸殊，應請重新確實量測
    及紀錄。」前述應行辦理改善事項應請儘速辦理，並於改善
    完妥即向本所申請複檢。國軍岡山醫院於87年5 月5 日函稱
    已經改善完竣，並請派員複檢，甲○○亦於87年6 月11日發
    函將於87年6 月16日前往檢查，屆期甲○○認製造商未到場
    ，且無專門人員會同，遂於87年6 月29日函覆擇期再複驗。
    國軍岡山醫院復於87年7 月14日致函南檢所請求排定日程複
    驗，甲○○收文後函覆定於87年8 月1 日前往檢查，於87年
    8 月1 日檢查後，甲○○復於87年8 月6 日致函國軍岡山醫
    院謂：「(一)貴單位醫療機構名稱已變更，請再附變更後之開
    業執照一份；(二)升降機門開關故障，應請改善；(三)實測額定
    荷重百分之百電流時，仍與自動檢查紀錄不一致，請再查明
    ；(四)電線外框應加圈以防踐踏」等情。國軍岡山醫院遂於87
    年8 月13日覆稱: 「已通知廠商改善完畢，並檢送開業執照
    影本，請排定日程複檢」，甲○○收到上開函文後，於87年
    9 月3 日函覆定於87年9 月22日前往檢查，甲○○於上述日
    期前往檢查後，再於87年10月19日發函國軍岡山醫院謂：「
    升降機馬達之額定電壓為170 伏特，而電源壓為380 伏特，
    請再檢送該馬達之型錄及規格資料，並請指派人員至本所解
    說，以憑辦理」等語。中國菱電公司承辦人員認為甲○○係
    藉故刁難，且為求能儘快取得檢查合格證書以履行對國登公
    司之契約義務，收取工程尾款新臺幣（下同）36萬元，乃透
    過高雄市工業會總幹事李威穎之介紹而認識與甲○○熟識之
    電梯代檢業者耀一有限公司（下稱耀一公司）負責人黃耀宗
    ，並委由黃耀宗與甲○○接觸以協助該公司取得合格證書，
    經黃耀宗允諾協助後，即到南檢所找甲○○洽商，甲○○遂
    向黃耀宗表示需2 萬元活動費始能取得合格證，黃耀宗將上
    情轉知菱電公司高雄分公司管理課課長王勝益及總務蔡曜松
    ，經中國菱電公司人員同意後，黃耀宗即邀約甲○○及王勝
    益、蔡曜松等人於88年8 月10日中午前往南檢所附近之高雄
    市○○○路33號「寒軒餐廳」用餐。甲○○亦應邀前往，王
    勝益駕車載同蔡曜松及菱電公司組長梁俊雄先行抵達南檢所
    後巷子內，與黃耀宗先行會合後，由蔡曜松於步行前往寒軒
    餐廳途中，將裝有2 萬元及5,000 元現款之信封袋各一只交
    予黃耀宗，向黃耀宗表示該2 萬元係甲○○要求之活動費，
    另5,000 元則係酬謝黃耀宗之費用，黃耀宗收下該二只信封
    袋後，即在「寒軒餐廳」二樓包廂內，由黃耀宗與甲○○、
    吳祥輝（甲○○不知情之同事）、李威穎、王勝益、蔡曜松
    、梁俊雄等7 人共用午餐。俟用餐完畢自寒軒餐廳二樓步行
    下樓離開之際，黃耀宗即將裝有2 萬元賄款之信封袋交予甲
    ○○，甲○○竟對於職務上之行為收受賄賂2 萬元。中國菱
    電公司即通知國軍岡山醫院行文南檢所申請複驗，國軍岡山
    醫院隨即於88年8 月11日發函勞檢所並檢送升降機竣工檢查
    補充資料，甲○○隨即於88年8 月18日發函定於88年8 月21
    日前往檢查，於檢查後旋即88年8 月25日函覆國軍岡山醫院
    核准通過檢驗，國軍岡山醫院因而順利取得檢查合格證書。
    嗣因民眾向行政院國軍退除役官兵輔導委員會政風處提出檢
    舉後，始查知上情。
二、案經臺灣高等法院高雄分院檢察署發交及法務部調查局南部
    地區機動工作組（下稱南機組）移送臺灣高雄地方法院檢察
    署檢察官偵查起訴。
      理  由
壹、程序方面:
一、按被告以外之人於審判外向法官所為之陳述，得為證據。被
    告以外之人於偵查中向檢察官所為陳述，除顯有不可信之情
    況者外，得為證據，刑事訴訟法第159 條之1 定有明文。本
    件各證人前於偵、審中向檢察官、法官所為之供述，均經過
    具結，未曾提及檢察官在偵查時有不法取供之情形，在其等
    任意陳述之信用性無疑之情況下，其證述依法自具有證據能
    力。辯護人於本院準備程序，亦明示同意各該陳述作為審理
    本案之證據資料，是各該供述均有證據能力。
二、本案卷附之公文書、私文書，均符合刑事訴訟法第159 條之
    4 規定之要件，為有證據能力，當事人於本院準備程序，亦
    均明示同意其證據能力，自得採為審理本案之資料。
三、本案兩造不爭執及爭執之事項，仍如本院前審94年1 月27準
    備程序筆錄所載，即爭執之事項為「(一)被告是否有收受黃耀
    宗2 萬元。(二)該次聚餐之前，被告是否知道有中國菱電公司
    人員在場參與聚餐，聚餐所得利益與驗收是否有對價關係。
    」；不爭執之事項為: 「(一)行為時被告是行政院勞工委員會
    勞動檢查所檢查員，負責危險性設備及機械檢查。(二)中國菱
    電承攬國登公司承造國軍八一四醫院建造電梯裝設工程合格
    審查是被告所負責業務。(三)中國菱電公司在86年7 月14日聲
    請電梯竣工檢查時，被告有去檢查，也有3 次發函補件。(四)
    系爭電梯通過檢查是在88年8 月25日取得合格證書。(五)黃耀
    宗有到被告辦公室邀請被告前往高雄市○○路寒軒餐廳聚餐
    ，該次餐費是由中國菱電人員支付。」。
貳、實體方面:
一、訊據上訴人即被告甲○○對於負責審查中國菱電公司承攬國
    登公司承造國軍岡山醫院建造工程之電梯裝設合格與否之審
    查工作及先後多次發函要求國軍岡山醫院補正，嗣於88年 8
    月10日，與黃耀宗、王勝益、蔡曜松、吳祥輝、李威穎、梁
    俊雄等人，在「寒軒餐廳」二樓包廂用餐後，國軍岡山醫院
    於88年8 月11日發函補正資料，隨即於88年8 月18日發函定
    於88年8 月21日前往檢查，並於88年8 月25日函覆通過檢驗
    等事實，固供認不諱，惟否認有對於職務上之行為收受賄賂
    之犯行，辯稱：「(一)我係依法審核並發函要求補正相關文件
    ，且國軍岡山醫院函請派員前往檢查時，確實未檢送合於法
    令規定之文件，會同相關人員現場檢查升降機時，亦確實有
    若干瑕疵及數據不合之情形，我並無藉故刁難情事；(二)黃耀
    宗於南機組所述交付2 萬元之供詞先後不一，且如中國菱電
    公司確有交付該2 萬元，亦有可能遭黃耀宗私自侵吞；何況
    黃耀宗在檢察官偵查中及原審法院審理中，就交付2 萬元之
    地點、方式，及該2 萬元究竟是裝在信封或紅包袋內所證亦
    有歧異，是其所證不能無疑。黃耀宗、吳祥輝、王勝益等就
    當日餐會原因均不同，且就當日用餐完畢後，我是否有與黃
    耀宗走在一起迥異，足徵黃耀宗所證：『與被告走在一起時
    將2 萬元交予被告』等語，即非實在。(三)我在南檢所辦公室
    內，並未告知黃耀宗要2 萬元之活動費，且當時同事都在上
    班，我不可能比手勢示意需要2 萬元。(四)黃耀宗曾因代辦之
    力劦公司之檢查案件違法，遭我告發並移送高雄縣政府處罰
    6 萬元，黃耀宗所證係屬挾怨報復。(五)中國菱電公司之日記
    帳及傳票並無任何交付蔡耀松或黃耀宗2 萬元之交際費記錄
    ，且證人王勝益證稱：『2 萬元我未經手，事後有聽蔡曜松
    提過他有拿2 萬元給證人黃耀宗』等語，亦係聽聞自他人之
    傳聞證據，因此，證人蔡耀松、黃耀宗等所證顯然不實；王
    勝益所證亦不得採為認定犯罪事實之證據」云云。
二、經查：
  (一)被告於86年底迄於88年8 月底止，係在南檢所擔任檢查員，
    負責移動式起動機暨升降機等機械設備檢查業務，中國菱電
    公司承攬國登公司承造國軍岡山醫院建造電梯工程完後，向
    南檢所申請查驗時，亦係由被告負責檢查、核准之事實，已
    據被告於本院前審行準備程序時同意列為不爭執之事項（見
    本院上更(一)字第17號卷(一)第32頁），並有由被告擬稿要求國
    軍岡山醫院補正相關文件、繳納規費等公文原稿在卷可憑（
    見91年度偵字第1014號卷第50頁以下），被告上開自白與事
    實相符，此部分事實應堪認定。
  (二)國軍岡山醫院於86年7 月14日向南檢所申請竣工檢查核發檢
    查合格證書後，被告曾先後以未檢具構造詳圖、材質證明書
    等，於86年7 月17日發函國軍岡山醫院應補送製造設施型式
    檢查合格證明及上開構造詳圖；國軍岡山醫院於86年10月27
    日檢送「製造設施型式檢查合格證明」等文件要求再派員檢
    查後，被告復於86年11月14日函覆要求補正「總圖、升降路
    、機械室、機坑含詳細尺寸之三面圖」等文件，並謂如有疑
    問之處，請指派專人至本所洽詢，國軍岡山醫院於86年12月
    22日補正「構造詳圖、材質證明書」等文件，被告於87年 1
    月6 日發函國軍岡山醫院先行繳納規費，國軍岡山醫院於87
    年1 月20日繳交規費後，被告於87年2 月11日發函通知於87
    年2 月17日前往檢驗，被告於檢驗後於87年2 月26日發函給
    國軍岡山醫院謂檢查結果有：「機械室內未設照明設備、機
    械室支持樑之支撐強度應重新計算及確認、廠房之維修檢查
    空間狹小，有安全顧慮缺失」，請儘速辦理，並於改善完妥
    申請複檢。國軍岡山醫院於87年5 月5 日函稱「已經改善完
    竣，並請派員復檢」，被告即於87年6 月11日發函將於87年
    6 月16日前往檢查，屆期被告認製造商未到場，且無專門人
    員會同，遂於87年6 月29日函覆擇期再複驗。國軍岡山醫院
    復於87年7 月14日致函勞檢所請求排定日程複驗，被告收文
    後函覆定於87年8 月1 日前往檢查，87年8 月1 日檢查後，
    被告復於87年8 月6 日致函國軍岡山醫院謂：「貴單位醫療
    機構名稱已變更，請再附變更後之開業執照一份、升降機門
    開關故障，應請改善、實測額定荷重百分之百電流時，仍與
    自動檢查紀錄不一致，請再查明」等語。國軍岡山醫院遂於
    87年8 月13日覆稱「已通知廠商改善完畢，並檢送開業執照
    影本，請排定日程複檢」，被告收到上開函文後，於87年9
    月3 日函覆定於87年9 月22日前檢查，被告於上述日期前往
    檢查後，再於87年10月19日發函國軍岡山醫院謂：「升降機
    馬達之額定電壓為170 伏特，而電源壓為380 伏特，請再檢
    送該馬達之型錄及規格資料，並請指派人員至本所解說，以
    憑辦理」；嗣88年8 月10日中午在南檢所附近之高雄市○○
    ○路33號「寒軒餐廳」用餐後，國軍岡山醫院隨即於88年8
    月11日發函勞檢所並檢送升降機竣工檢查補充資料，被告隨
    即於88年8 月18日發函定於88年8 月21日前往檢查，於檢查
    後旋即於88年8 月25日函覆國軍岡山醫院核准通過檢驗之事
    實，亦迭據被告自承在卷，並有上開往來函文影本在卷可憑
    （見91年度偵字第1014號卷第49-76 頁）。經核計國軍岡山
    醫院自86年7 月14日向南檢所申請竣工檢查，迄於88年8 月
    25 日 取得合格證書止，共花了2 年多的時間，且期間經被
    告多次履勘及函請補正無訛。
  (三)證人即中國菱電公司高雄分公司管理課課長王勝益於原審法
    院審理中結證稱：「90年10月16日在南機組之訊問筆錄均實
    在」等語（見原審卷第100 頁）。而其於南機組調查時證稱
    ：「本公司於86年底曾受國登營造公司委託承造國軍八一四
    醫院岡山分院建造工程之電梯裝設工程，我當時是在台南分
    公司擔任管理課專員；其中一部噸位較大的電梯依規定係由
    行政院勞工委員會南檢所檢查、核發執照，但該電梯一直受
    南所檢查員甲○○一再刁難，無法完成安檢通過，我在87年
    調升本公司高雄分公司管理課長後，因為該電梯無法檢查通
    過，使本公司與國登公司發生糾紛，本公司無法收到尾款36
    萬元，到88年時我們管理課無法收到這筆尾款，我感到不能
    再讓這件事拖下去，我便去找高雄市工業公會李威穎幫忙，
    透過他介紹認識黃耀宗協助代辦此事，之後我跟蔡曜松去找
    黃耀宗，黃耀宗跟我們表示他要去找甲○○協商需要送多少
    紅包才能驗收通過，後來黃耀宗跟我們表示他已跟甲○○談
    妥這部電梯的安全檢查必須要送2 萬元的紅包才能檢查通過
    ，88年8 月10日黃耀宗即邀約甲○○及另外一位同事還有我
    本人、蔡耀松及李威穎與本公司工程課組長梁俊雄到高雄市
    ○○○路的寒軒餐廳吃飯；我印象當天由梁俊雄先向公司支
    領2 萬元後，由他及蔡曜松將2 萬元紅包交給黃耀宗，再轉
    交給甲○○，很快的到88年8 月21日南檢所即通知電梯複檢
    ；檢查完畢不久南檢所就通知電梯安全檢查通過核發使用執
    照」等語（見89年度查字第62號卷第53頁以下）。於檢察官
    偵查中結證稱：「申請電梯安檢，一再遭甲○○刁難，前後
    拖了3 年多，最後透過黃耀宗代辦，並送2 萬元紅包，結果
    不久複檢就通過了，是實在」等語（見89年度查字第62號卷
    第47頁）。證人蔡耀松於原審法院審理時結證稱：「我在調
    查站承認梁俊雄將要給被告要求之活動費2 萬元，給黃耀宗
    之5,000 元裝在紅包袋內交給我，沒有意見，信封裡面數目
    只是大概的印象2 萬元及5,000 元」等語（見原審卷第31頁
    ）；蔡耀松於本院前審審理時亦證稱：「（問：紅包2 萬元
    是否你交給黃耀宗？）不是紅包袋，是二個信封，我將信封
    袋交給黃耀宗」、「（問：二個信封是否梁俊雄交給你？）
    是的」等語（見本院上更(一)字第17號卷(二)第75頁）。證人黃
    耀宗於檢察官偵查中結證稱：「經高雄市工業會之秘書長黃
    仁義引薦主動來找我而認識蔡曜松，88年7 月的事，李威穎
    希望我能出面找甲○○幫忙解決昇降機竣工檢查之事，所以
    我就答應幫忙找甲○○了解，才認識蔡曜松」、「（問：你
    和李威穎、蔡耀松見面後有無到甲○○辦公室找他？）我 (
    黃耀宗）有去甲○○辦公室問他中國菱電公司之昇降機工程
    為何無法竣工，甲○○表示願意幫忙，他手比二個手指，我
    馬上就打電話給蔡曜松，所以馬上到蔡曜松一樓會客室見面
    ，並將甲○○手比2 萬元之訊息告知，蔡耀松表示同意，並
    叫我安排一起吃飯」、「（問：88年8 月10日幾人到寒軒用
    餐？）我 (黃耀宗）、李威穎、甲○○、蔡曜松、王勝益與
    中國菱電公司，是在寒軒飯店二樓用午餐，我 (黃耀宗）與
    蔡曜松、梁俊雄先到二樓，其他隨後就抵達」、「（問：用
    餐後在下樓時，你 (黃耀宗）有將信封交給甲○○？）有的
    ，用完餐在下樓時，我 (黃耀宗）交給甲○○，甲○○有收
    下」、「（問：你交予甲○○之信封是何物？）12點左右，
    我(黃 耀宗）在勞檢所與蔡耀松見面時，蔡曜松、梁俊雄與
    我同行，蔡曜松在步行中，有交二包信封給我 (黃耀宗），
    （說）一包給你，一包給甲○○」、「 (問：甲○○有無請
    中國菱電公司申請複檢？）於吃飯時，我 (黃耀宗）有向甲
    ○○說叫他快檢查，甲○○也向中國菱電公司人員表示快申
    請複檢」等語（見89年度查字第62號卷第78頁背面至79頁背
    面）。其於原審法院審理時亦結證稱：「（問：你 (黃耀宗
    ）於南機組坦承被告告訴你要2 萬元，且你 (黃耀宗）有將
    情形告訴蔡曜松，是否屬實？）均實在」等語（見原審卷第
    30 頁） ，互核證人王勝益、蔡耀松、黃耀宗上開所證亦大
    抵相符。證人黃耀宗與被告甲○○在辦公室之交談，以類似
    術語之方式，利用肢體語言，手比二個手指，彼此達成默契
    心照不宣，於一般犯罪者及商場交易上，解讀為希冀送賄 2
    萬元，為合情理。而被告於本院前審行準備程序時亦同意將
    「黃耀宗有到被告辦公室邀約至和平路之寒軒餐廳用餐，被
    告亦有前往用餐」等事實列為不爭執之事項（見本院上更(一)
    字第17號(一)卷第32頁），復有寒軒餐廳88年8 月10日開立之
    餐費發票 (7502元）一紙在卷可憑（見89年度查字第62號卷
    第28 頁） ，佐以如前所述，國軍岡山醫院自申請竣工檢查
    迄取得合格證書止，共花了2 年多的時間，其間確經被告多
    次函請補正等情觀之，中國菱電公司確係因所承攬之國軍岡
    山醫院電梯裝設工程遲遲不能通過檢查，取得使用執照，又
    無法收取工程尾款，始由王勝益透過李威穎幫忙而認識黃耀
    宗，再由黃耀宗與被告取得聯繫邀約用餐後，在用餐完畢後
    ，由黃耀宗將蔡耀松所交付（中國菱電公司所有）之2 萬元
    交給被告無訛。被告否認收受黃耀宗所交付之2 萬元，顯係
    飾卸之詞，委無可採。王勝益於南機組所證雖係審判外之陳
    述，惟其於原審法院審理時，經告以要旨後，亦證稱在南機
    組所證均實在，則其於南機組所證，已成為在法院內向法官
    所為陳述之一部分，當事人雙方於本院準備程序，亦均明示
    同意其證據能力，前揭證述，自有證據能力，得採為本案審
    判之基礎。
  (四)本案係行政院勞工委員會政風室接獲王勝益與代號「A 」者
    之檢舉（與本件犯罪事實無關）後，函請查緝黑金行動中心
    高雄特偵組偵辦，經發交南機組調查並向法院依法聲請搜索
    票，旋於90年11月6 日至證人黃耀宗所開設之「耀一公司」
    實施搜索並約談黃耀宗，黃耀宗於當日（即受搜索之90年11
    月6 日）在南機組調查時固曾供稱：「我介紹甲○○在寒軒
    餐廳吃飯與他們熟識後，他們即與甲○○接觸談論支付活動
    費的事，在複檢結束當日於一心羊肉店與甲○○吃午餐時，
    他們有向我表示前述昇降機檢查，他們已送2 萬元給甲○○
    ，我得知該訊息後即請甲○○迅速核發合格證給中國菱電公
    司」等語（見90年度聲搜字第57號偵查卷第46頁），而其於
    90年12月28日在檢察官發交南機組訊問時則證稱：「經我仔
    細回想後我確有將中國菱電公司高雄分公司員工蔡曜松要我
    交給甲○○的2 萬元賄款交給甲○○本人」等語（見89年度
    發查字第62號偵查卷第75頁），黃耀宗上開供述固先後有異
    。惟其於90年12月28日在南機組調查時供稱：「（問：你於
    91年11月6 日在本組所做詢問筆錄供述內容是否實在？）大
    部分實在，但有關中國菱電公司高雄分公司轉送2 萬元賄款
    給南檢所檢查員甲○○部分所做供述內容，因事隔久遠臨時
    記不清礎才與事實有所出入，經我仔細回想後我確有將中國
    菱電公司高雄分公司員工蔡曜松要我交給甲○○的2 萬元賄
    款交給甲○○本人」等語，參以證人黃耀宗於90年12月28日
    係因突遭調查站持搜索票搜索並約談，距轉送賄款之88年 8
    月10日已有2 年4 月餘，衡以一般之人突遭搜索、約談，心
    情不免緊張與恐懼，亦難期其能將逾2 年4 月前之情況為完
    足之陳述。因此，證人黃耀宗因事隔久遠臨時記不清致所證
    與事實稍有出入，與常情並無不符，且如前所述，其於原審
    審理中亦證稱有將2 萬元交付予被告，而證人蔡耀松亦證稱
    有將2 個信封交給黃耀宗，自難以些微瑕疵而認黃耀宗所證
    全部不足採信。被告所辯黃耀宗所證有瑕疵，不足採為認定
    犯罪事實之證據云云，委無可採。
  (五)證人黃耀宗於原審法院結證稱：「我是趁著走在被告旁邊時
    ，我就將信封塞到被告褲子口袋裡面」、「（問：是在餐廳
    何地將裝有2 萬元信封塞入被告口袋？）應該是在餐廳吃完
    飯（2 樓），從包廂出來的外面，在下2 樓樓梯之前」、「
    （問：是誰將2 萬元交給你轉交給被告，是用信封或紅包袋
    裝？）是證人蔡曜松交給我的，應該是用白色普通寄信用的
    信封，我是因為另外一包隔天捐到元亨寺，通常我都把（幫
    ）別人辦喪事得到的白包（酬勞），就捐到元亨寺，所以我
    推算應該是用白色信封袋裝著」等語（見原審卷第31、36、
    99頁）。證人黃耀宗上開證述，核與其於90年12月28日在檢
    察官偵查中證述：「（問：用餐後，在下樓時，你有將信封
    交給甲○○？）有的，用完餐在下樓時，我交給甲○○，甲
    ○○有收下」等語（見89年度聲搜字第62號偵查卷第79頁背
    面），記敘文字雖異，語意則無二致，僅係證人黃耀宗有無
    將其證述作更明確表達之不同用詞而已，自難指為瑕疵，不
    能執為證人黃耀宗未交付2 萬元賄款予被告之有利證明；證
    人黃耀宗先後於南機組、檢察官偵查中及原審審理時一致供
    述該2 萬元賄款係以信封袋裝，雖與證人蔡曜松於南機組調
    查供稱以紅包袋裝著等語（見89年度發查字第62號偵查卷內
    第62頁）稍有不同。惟蔡曜松於原審法院調查中亦證稱：（
    問：2 萬元究竟以何種信封裝入？）是白色信封，我的印象
    中是白色信封袋，至於是公司所用或平常用信封，我就記不
    清楚了」等語（見原審卷第220 頁）；於本院前審審理時亦
    證稱係信封袋（見本院上更(一)字第17 號 卷(二)第75頁），揆
    諸民間習俗，除致贈奠儀予喪家，用坊間印製之白色紙袋盛
    裝，或逕以白色紙張包之，俗稱「白包」之外，均不稱白包
    ，甚至幫別人辦喪事獲致之酬勞或謝儀，亦用紅色禮袋盛裝
    ，以表示吉利感謝之意，其他如分配利益，則有「分紅」，
    或「吃紅」之用語，並無如被告前所述：「... 通常我都把
    （幫）別人辦喪事得到的白包（酬勞）... 」之情。而除奠
    儀使用奠儀紙袋之外，其他如探病、婚、喜慶、逢年過節或
    致贈長輩、晚輩之禮金、喜金，則慣用紅包袋，或僅用信封
    袋包之，至若商場交易如非當場數算，亦或有用信封袋盛裝
    之，至於信封袋，或為白色或為牛皮紙袋其上無不有紅色之
    條紋，從無人稱之為白包者，是故證人黃耀宗既先自證人蔡
    曜松受領裝有2 萬元及5,000 元現款之信封袋各一只，其既
    非喪家，自無逕自解讀為奠儀之理，況此二筆款項之交付，
    既始於證人黃耀宗之居間媒合，並在為辦理系爭事務而聚餐
    之前託交之，證人黃耀宗豈有不乘機辦妥之理。至其究係以
    紅包袋或信封袋盛裝，甚或先以紅包袋盛裝再放入信封袋內
    ，均無深究之必要。蓋證人之陳述有部分前後不符，或相互
    間有所歧異時，究竟何者為可採，法院仍得本於自由心證予
    以斟酌，非謂一有不符或矛盾，即應認其全部均為不可採；
    苟其基本事實之陳述，果與真實性無礙時，仍非不得予以採
    信（最高法院95年度台上字第453 號判決參照）。蔡耀松就
    2 萬元究係以信封袋或紅包袋裝著，所證雖然不一，惟其就
    確有將裝有2 萬元之袋子交給黃耀宗之事實，則始終證述如
    一，且所謂紅包袋係指裝紅包 (意即謝儀禮金）用之意，而
    非意在裝該2 萬元之現金係紅色紙袋，因此，亦難認證人蔡
    耀松所證不實。
  (六)證人吳祥輝於原審固結證稱：「當天是黃耀宗到辦公室來邀
    我們去吃午餐，原本是要在『寒軒餐廳』樓下去吃飲茶，後
    來黃耀宗說有朋友在樓上，所以就順便到樓上，事先並沒有
    說明樓上吃飯的朋友是誰，原先被告要付帳，惟遭他人搶先
    付款」、「當天吃完飯後，離開2 樓包廂時，被告走在我前
    面；並沒有與被告走在一起」、「並無在辦公室看到被告向
    黃曜宗比二之手勢，或在辦公室及餐敘中有無聽到任何人要
    向被告行賄2 萬元之事，吃飯的時候也沒有說到這些事情，
    只是閒聊而已」、「被告的位置和我是併排的隔壁，但是中
    間隔著走道」、「被告位置後面即是組長」等語（見原審卷
    第95-97 頁）。另證人王勝益於原審證稱：「蔡曜松跟我說
    ，要請工業總會總幹事吃飯，印象中被告當時和我們公司的
    人搶著在櫃台付帳」云云（見原審卷第35、102 頁）。證人
    吳祥輝已不否認當天是黃耀宗到辦公室來邀宴，而與被告均
    答應黃耀宗一同去『寒軒餐廳』吃午餐，不問其原是否要在
    『寒軒餐廳』樓下去吃飲茶，但後來確由黃耀宗引領到樓上
     (2 樓），事先縱未說明樓上吃飯的朋友為何人，但其確與
    被告均在2 樓包廂共餐，則屬明確可信，證人吳祥輝與被告
    既均為應邀接受商家宴請之客人，證人吳祥輝既無表示要付
    帳，豈有「原先被告要付帳」之理，當然由他人即背後實際
    邀宴之商家搶先付款，此為社交之正常現象，證人吳祥輝所
    謂「原先『被告』要付帳」、證人王勝益所謂「印象中「被
    告」當時和我們公司 (中國菱電公司）的人搶著在櫃台付帳
    」等云云，豈非多此一舉，核屬佯作熱情誠意客氣之情狀。
    此外證人黃耀宗前往南檢所找被告洽談有關複檢中國菱電公
    司承攬之上開電梯事宜時，自不可能在辦公室其他同事有注
    意或於用餐時與被告大聲商談賄款事宜，被告亦不可能在辦
    公室同事均在辦公之情形下，公然解釋比出二之手勢之意義
    ，或於用餐時大聲嚷嚷提出要約及討價還價，惟被告在辦公
    室內非不得蓄意以相對隱密之方式示意，即以其他肢體語言
    之方式為意思表示，達到雙方溝通之目的，且被告既已在辦
    公室內向黃耀宗行求，於用餐之際亦無須再談及收賄之事，
    證人吳祥輝自無從得知內情，且證人吳祥耀亦證稱用餐後並
    未與被告併肩而走，是證人黃耀宗仍有機會將裝有現金之信
    封袋交給被告，因此證人吳祥輝上開所證不足為被告有利之
    認定。
  (七)證人王勝益、蔡曜松固曾為中國菱電公司之職員，然王勝益
    、蔡曜松係遲至90年2 月28日始因中國菱電公司組織收編而
    離職，並在離職日前1 個月始接獲公司通知，且獲公司給予
    優厚退休金，此據證人王勝益、蔡曜松於原審法院證述在卷
    （見原審卷第32-33 頁）。而本案於89年9 月間即經行政院
    勞委會政風室因接獲檢舉而著手調查，因此，與證人王勝益
    、蔡曜松離職挾怨報復無關。又證人黃耀宗縱有如被告所稱
    因代辦之力劦公司之檢查案件違法，遭被告予以告發並移送
    高雄縣政府處罰6 萬元，惟本案主要係行政院勞委會政風室
    因他人檢舉而著手調查，而中國菱電公司亦確有贈送賄款予
    被告之事實，業據中國菱電公司職員王勝益、蔡曜松證述明
    確在卷，因此與證人黃耀宗有無挾怨報復亦無直接關聯。是
    被告所辯王勝益、蔡曜松遭菱電公司資遣；證人黃耀宗因代
    檢遭罰，始挾怨報復云云，均非可取。
  (八)依證人尤雯惠（中國菱電公司會計）於本院前審所提出及檢
    察官所查扣該公司之日記帳及傳票（外放證物）雖無梁俊雄
    或蔡耀松向該公司支領交際費2 萬元或2 萬5,000 元的帳目
    。而證人王勝益於原審法院證稱：「（問：在調查站中，你
    供述該筆2 萬元賄款，是以交際費名義報銷，是否屬實？）
    我當時是高雄分公司管理課課長，管理課包括人事、會計、
    總務，一般支出都必須各別單位核准後，才由管理課核銷，
    公司以前沒有報銷過這種款項，依我的想法大概是依請客交
    際的方式報銷，因為我們公司一般各課支出，都是各課課長
    負責，再呈報高雄分公司經理，並沒有經過管理課，該2 萬
    元應該是由工程課自己報銷，至於工程課如何報銷我不知道
    ，因為以前公司沒有這種例子」等語（見原審卷第101 頁）
    ，是證人王勝益不知系爭賄款係以何種方式報銷，自難以帳
    冊內無梁俊雄或蔡耀松報支交際費之記錄，而認梁俊雄或蔡
    耀松未支領2 萬5,000 元。再者，證人尤雯惠於本院前審審
    理時雖證稱：「88年8 月間，中國菱電公司之梁俊雄、蔡曜
    松並無因岡山醫院升降電梯審查合格證的問題向我支領2 萬
    元或2 萬5, 000元『交際費』」等語；證人王崑義（中國菱
    電公司高雄分公司處長）亦證稱：「中國菱電公司並無為了
    取得國軍岡山醫院電梯合格證交付費用予被告；沒有聽到公
    司承辦人員向我報告南檢所人員刁難」等語（見本院上訴卷
    第106 頁以下）。按不違背職務行賄雖不成立犯罪，惟仍為
    一般道德情感所不容，亦悖於一般國民之情感，而王崑義亦
    已由中國菱電公司退休，自難期其能吐真言，且與證人王勝
    益、蔡曜松所證不符，自難採信；證人尤雯惠僅係公司之會
    計人員，該公司如何行賄被告，衡情不可能讓會計知悉，是
    證人尤雯惠、王崑義上開所證，亦難採為有利於被告之認定
    。中國菱電公司屬私人公司，衡情該公司亦不可能將贈送官
    員之賄款記入傳票及日記帳上，證人尤雯惠於本院前審審理
    時亦證稱：「一般交際費係先墊款後申請；帳冊不會記載賄
    款；帳目由老闆拿正式憑證來給我作帳」等語（見本院上更
    (一)字第17號卷(二)第80、118 頁）。因此，該筆款項亦可能取
    得其他憑證，以各種名目分散報帳，是證人尤雯惠所提出及
    檢察官扣案之上開傳票及日記帳雖無2 萬元或2 萬5,000 元
    核銷之記錄，亦屬正常，自難執為被告有利之認定。證人梁
    俊雄於本院前審審理時雖亦證稱：「88年8 月間，並無為了
    岡山醫院電梯合格檢查問題交付2 萬5,000 元給予蔡曜松，
    供他向被告行賄」等語（見本院上訴卷第103 頁）；於本院
    前審審理時亦為相同之證述（見本院上更(一)字第17號卷(二)第
    78頁）。惟查證人梁俊雄上開證述與證人蔡曜松、黃耀宗所
    證不符，且依證人蔡曜松所證支領款項者係梁俊雄，因此，
    證人梁俊雄所證亦難免多所規避，此由其於南機組調查時否
    認參與用餐可得端倪，是其所證亦屬不實，難採為有利於被
    告之認定。王勝益於90年10月16日南機組訊問時供稱：「我
    印象中是當天或隔一、二天由梁俊雄先向公司支領2 萬元後
    ，由他及蔡曜松將2 萬元的紅包交給黃耀宗，再轉交給甲○
    ○」、「嗣後本公司以交際費的名義報銷該筆款項」等語，
    蔡曜松於90年12月25日於南機組訊問時供稱：「是由本公司
    負責取得電梯合格證之工程課試車組組長梁俊雄向公司以交
    際費名義申請給付」等語（見89年度查字第62號卷第54、55
    、62頁）；2 人均指稱2 萬元係由梁俊雄以交際費名義申請
    報銷，而與王勝益、梁俊雄、尤雯惠前開所證及卷附之中國
    菱電公司之日記帳及傳票記載不符。依尤雯惠上開所證，似
    謂一般交際費亦可先墊款後申請，憑證列帳；95年9 月19日
    本院審理時被告選任辯護人再度請求由檢辯雙方交互詰問證
    人尤雯惠，據其結證稱: 「我擔任會計十幾年，現仍在職中
    ，中國菱電公司費用支出必用憑證，但是紅包、白包不用憑
    證，紅白包禮金歸屬交際費，會要求『帖子』或是『主管核
    准』 (以代替憑據），也有金額最高2 萬元之限制，才可以
    向我申請。一般員工不可以拿工程憑證支付交際費，即不能
    以其他項目之支出因應，個別單位員工有款項支出，也不能
    由各該單位自行核銷， (如果當時本案梁俊雄有支出2 萬元
    ，是否可以以交際費報帳，或是以其他費用報帳？）梁俊雄
    沒有向我申請，如果有的話就是以紅白包的方式申請，仍應
    經主管核准及金額限制，非隨便申請即可。交際費的內涵為
    『紅白帖、便餐餐費』。 (會計審核是實質或是形式審核？
    ）我看憑證沒有問題就支付。主管要在上面寫 (意即形式審
    核）。」等語。寒軒餐廳88年8 月10日開立之餐費發票 (75
    02元）一紙在卷可憑（見89年度查字第62號卷第28頁），即
    屬前述交際費的內涵中之『便餐餐費』，按行賄屬不名譽之
    違法行為，公司對於此類款項之支應，不可能明目張膽據實
    記載，亦無此單據足以核銷，勢必以迂迴之方式報銷，消弭
    於無形，而免被稅捐機關或治安單位查緝。
  (九)證人王崑義於本院前審審理時證稱：「合格證書未下來係因
    工程品質有瑕疵；馬達結構圖需從日本取得」等語（見本院
    上訴卷第110 頁）。證人梁俊雄於本院前審審理時亦證稱：
    「印象中檢查時PC板壞了；小瑕疵也要改善」等語（見本院
    上更(一)字第17號卷(二)第77頁以下），固足以證明被告要求補
    正於法並無不合，惟如前所述，本件補正期間長達2 年多，
    每次補正之事項又不同，何以不一次點出其缺失，命其確實
    補正，何以須事隔2 年有餘，公文往還多次，勘查多次，始
    經外人之媒合並與被告餐敘之後，終以迎刃而解，因此，中
    國菱電公司承辦人員顯係主觀上認被告係蓄意刁難，始對被
    告行賄，是被告雖非主動藉故刁難，惟中國菱電公司仍有行
    賄之動機存在，從而被告雖係依法要求補正，亦不足採為其
    有利之認定。
  (十)綜上所述，本件事證明確，被告所辯不足採信，其犯行堪以
    認定。
三、所謂公務員職務上之行為，係指在其職權範圍內所應執行或
    得執行，而不違背其職責義務者而言，如公務員就其職務上
    應為之事項，故意消極的不作為或積極的以不正當方法為之
    ，以及對於職務上不應為之事項故意積極為之，則均屬違背
    職務之行為（最高法院90年度台上字第5764號判決意旨參照
    ）。被告係行政院勞工委員會南區勞動檢查所之檢查員，負
    責危險性設備及機械之檢查，為依據法令從事於公務之人員
    ，核其於執行公務審查中國菱電公司承攬國登公司承造國軍
    岡山醫院建造工程之電梯裝設是合格時，對於職務上之行為
    收受中國菱電公司承辦人員所交付財物2 萬元之所為，係違
    反貪污治罪條例第5 條第1 項第3 款之對於職務上之行為收
    受賄賂罪，其要求之行為應為收受之行為所吸收，不另論罪
    。被告收受賄款後所為之發給竣工檢查合格證，係依其職務
    上本應執行之行政行為，依上開最高法院之判決意旨即非「
    對於」違背職務之行為收受賄款，附此敘明。被告收受賄賂
    所得財物為2 萬元，情節尚屬輕微，應依同條例第12條第 1
    項之規定減輕其刑。
四、原審為科刑之判決，固非無見，惟被害人中國菱電公司之承
    辦人員係因被告一再要求補正，主觀上認被告係蓄意刁難，
    而交付賄賂，並非被告藉故刁難，原判決認係被告藉故刁難
    ，尚有未洽。被告上訴意旨否認犯罪，指摘原判決不當，固
    無足取，惟原判決既有上開可議，自應由本院將原判決撤銷
    改判。爰審酌被告身為公務人員，本應恪遵法令，努力不懈
    ，竟未奉守公務員之基本情操，對於職務上之行為收受賄賂
    ，雖所得情節輕微，惟就國民對於國家公權力正當行使之信
    賴感已造成莫大之侵害，且足使公務員廉潔因而蒙羞，犯後
    否認罪行、犯罪所生之危害及公訴人求刑意旨等一切情狀，
    量處如主文所示之刑，並依法諭知褫奪公權2 年 (不論依修
    正前之刑法第37條第2 項，或修正後之刑法第37條第2 項之
    規定，均應宣告褫奪公權，對被告而言並無有利或不利之情
    形，自不生新舊法比較之問題，應逕依修正前之刑法第37條
    第2 項，為褫奪公權之宣告。），所得財物2 萬元，應依同
    條例第10條第1 項、第2 項規定諭知追繳並沒收之，如全部
    或一部無法追繳時，以其財產抵償之。又中國菱電公司係自
    願將賄款交付被告，於交付後即成為被告因犯罪所得之物，
    交付賄款之人，因不法原因而為給付，自不得保有返還之權
    利，即無依貪污治罪條例第10條第1 項規定發還賄款之法律
    原因存在（最高法院78年台上字第5188號判決意旨參照），
    故不予宣告發還中國菱電公司，附此敘明。
據上論斷，應依刑事訴訟法第369 條第1 項前段、第364 條、第
299 條第1 項前段、貪污治罪條例第2 條前段、第5 條第1 項第
3 款、第12條第1 項、第10條第1 項、第2 項、第17條，刑法第
11條前段、修正前第37條第2項，判決如主文。
本案經檢察官彭南雄到庭執行職務。
中    華    民    國    95    年    10     月   3     日
                  刑事第二庭    審判長法  官  林正雄
                                      法  官  黃壽燕
                                      法  官  陳啟造
以上正本證明與原本無異。
如不服本判決應於收受本判決後10日內向本院提出上訴書狀，其
未敘述上訴理由者，並得於提起上訴後10日內向本院補提理由書
狀（均須按他造當事人之人數附繕本）「切勿逕送上級法院」。
中    華    民    國    95    年    10    月    3     日
                                      書記官  黃琳群
附錄：本判決論罪科刑法條：
貪污治罪條例第5條第1項第3款
有左列行為之一者，處7 年以上有期徒刑，得併科新臺幣6 千萬
元以下罰金：
三、對於職務上之行為，要求、期約或收受賄賂或其他不正利益
    者。


司法院資訊處製作；財團法人民間司法改革基金會備份。
